臺灣新北地方法院三重簡易庭民事裁定
　　　　　　　　　　　　　　　　    111年度重訴聲字第2號
聲  請  人  洪素卿  



相  對  人  王惠玉  

上列當事人間請求返還不當得利等事件（本院111年度重司調字
第232號），聲請人聲請許可為訴訟繫屬事實登記，本院裁定如
下：
    主  文
聲請駁回。
    理  由
一、聲請意旨略以：緣聲請人之子即訴外人王建程前曾與其所任
    職之公司有債務關係，需有不動產擔保之故，嗣王建程與其
    公司間之債務關係已處理完畢，聲請人為避免日後再出現相
    同情形，遂將新北市○○區○○段0000號地號土地應有部分6350
    分之110，及其上同小段2054建號建物即門牌號碼新北市○○
    區○○路00巷00弄0號2樓房屋（下稱系爭房地）贈與相對人，
    並於民國110年12月2日借名登記於相對人名下。詎相對人於
    登記完畢後，拒絕返還系爭房地之權狀，且未經聲請人同意
    向訴外人元大商業銀行股份有限公司辦理最高限額抵押貸款
    ，嗣迭經催討、處理系爭房地之貸款問題未果，乃於111年7
    月19日委請律師以存證信函送達相對人作為終止借名登記契
    約之意思表示。為此，爰依民法第179條或同法第767條第1
    項前段之規定，擇一請求相對人移轉系爭房地所有權登記予
    聲請人，並依民事訴訟法第254條第5項規定，聲請裁定許可
    為訴訟繫屬事實之登記等語。
二、惟按訴訟標的基於物權關係，且其權利或標的物之取得、設
    定、喪失或變更，依法應登記者，於事實審言詞辯論終結前
    ，原告得聲請受訴法院以裁定許可為訴訟繫屬事實之登記，
    為106年6月14日修正之民事訴訟法第254條第5項所明定，其
    立法理由「乃藉由將訴訟繫屬事實予以登記之公示方法，使
    第三人知悉訟爭情事，俾阻却其因信賴登記而善意取得，及
    避免確定判決效力所及之第三人受不測之損害。其所定得聲
    請發給已起訴證明之當事人，係指原告；其訴訟標的宜限於
    基於『物權關係』者，以免過度影響被告及第三人之權益。又
    辦理訴訟繫屬事實登記之標的，除為訴訟標的之權利外，或
    有需就其請求標的物為登記之情形。」。準此，依上開規定
    裁定許可為訴訟繫屬事實之登記者，須原告起訴係基於「物
    權關係」做為訴訟標的，始足當之，若原告起訴主張非以物
    權關係為訴訟標的，縱使其聲明之內容或請求給付之「標的
    物」為得、喪、設定、變更依法應經登記者，因與上開規定
    之要件不符，自不能發給已起訴之證明。又所謂借名登記，
    乃當事人約定，一方（借名者）經他方（出名者）同意，而
    將自己之財產以他方名義登記，而仍由自己管理、使用、處
    分，他方允就該財產為出名登記之契約，在性質上應與委任
    契約同視，並類推適用民法委任之相關規定，於委任契約終
    止時，借名者得依民法第541條第2項規定請求出名者將財產
    移轉於借名者。再借名登記財產於借名關係存續中，乃登記
    為出名人之名義，在該財產回復登記為借名人名義以前，借
    名人尚無所有物返還請求權可資行使（最高法院100年度台
    上字第2101號判決意旨參照）。換言之，借名者於依借名登
    記契約行使權利並取得財產所有權移轉登記前，並無從基於
    所有（物權）行使權利。
三、經查，聲請人主張登記於相對人名下之系爭房地為其所有，
    係因借名登記法律關係而登記於相對人名下，故請求相對人
    將系爭房地所有權移轉登記予聲請人等情，並表明訴訟標的
    為民法第179條或同法第767條第1項前段規定，然依前開說
    明，借名者即聲請人於依借名登記契約行使權利並取得財產
    所有權移轉登記前，並無從基於所有權即物權關係行使權利
    ，且聲請人以民法第179條不當得利為訴訟標的，其請求權
    基礎之性質為債權請求權，亦非物權關係，該債權之取得、
    設定、喪失或變更亦無須依法應登記者，核與民事訴訟法第
    254條第5項規定之要件不符，是本件聲請人聲請許可為訴訟
    繫屬事實登記，於法自有未合，應予駁回。
中　　華　　民　　國　　111 　年　　8 　　月　　22　　日
                      臺灣新北地方法院三重簡易庭
                            法  官  彭松江
以上為正本係照原本作成。　　　　　　　　　　　　　　
如不服本裁定，應於送達後10日內，向本院提出抗告狀並表明抗
告理由，如於本裁定宣示後送達前提起抗告者，應於裁定送達後
10日內補提抗告理由書（須附繕本），並繳納抗告費新臺幣1000
元。
中　　華　　民　　國　　111 　年　　8 　　月　　22　　日
                            書記官  許雁婷